臺灣高等法院臺中分院民事判決
111年度上易字第350號
上  訴  人  李姵瑢

            鄭存閔
共      同                    
訴訟代理人  蔡玉慈
上  訴  人  鄭筑羽
被  上訴人  廖鄭貴
            黃琮榆
            黃琮豊

上列當事人間請求拆屋還地事件，上訴人對於中華民國111年3月
24日臺灣彰化地方法院110年度訴字第989號第一審判決提起上訴
，本院於111年8月16日言詞辯論終結，判決如下：
    主  文
上訴駁回。
第二審訴訟費用由上訴人連帶負擔。
    事實及理由
一、被上訴人主張：原坐落彰化縣○○鎮○○段000地號土地經原法
    院105年度訴字第380號分割共有物確定判決（下稱380號判
    決）分割後之同段000地號土地，為被上訴人黃琮榆、黃琮
    豊所共有、同段000之0地號土地為被上訴人廖鄭貴所有（下
    合稱系爭土地），上訴人之被繼承人鄭長成生前無權占有系
    爭土地如原判決附圖（下稱附圖）編號甲1、甲2、甲3所示
    部分以興建未經保存登記建物（下合稱系爭建物），伊等自
    得請求鄭長成之繼承人即上訴人拆除系爭建物，並返還該部
    分土地等情。爰依民法第767條第1項前段、中段規定，提起
    本件訴訟，求為命上訴人應將坐落系爭000之0地號土地如附
    圖編號甲1所示建物（面積22.03平方公尺）拆除，將所占用
    土地返還廖鄭貴；上訴人應將坐落系爭000地號土地如附圖
    編號甲1、甲2、甲3所示建物、鐵皮棚架、雨遮（面積各18.
    35平方公尺、5.73平方公尺、11.05平方公尺）拆除，將所
    占用土地返還黃琮榆、黃琮豊之判決；並陳明願供擔保，請
    准宣告假執行（原審為被上訴人勝訴之判決，並為准、免假
    執行之宣告。上訴人不服，提起上訴）。並答辯聲明：上訴
    駁回。
二、上訴人則以：鄭長成僅係依其母口頭囑咐而借住系爭建物，
    於鄭長成過世後，鄭長成之配偶即上訴人李姵瑢亦僅係依其
    婆婆之言而繼續借住系爭建物，並未出資興建系爭建物，故
    鄭長成並非系爭建物所有人；況且，李姵瑢因不堪本件訟累
    ，已搬離系爭建物，是以，伊等對系爭建物並無事實上處分
    權，被上訴人請求伊等拆屋還地，並無理由。又系爭建物興
    建之初，係得分割前000地號土地原全體共有人口頭同意，
    自非無權占有。再者，鄭長成原為分割前000地號土地共有
    人之一，其應有部分嗣由其子即上訴人鄭存閔分割繼承，於
    訴外人及共有人鄭朝欽提起之380號分割共有物訴訟時，鄭
    朝欽及廖鄭貴、黃琮榆、黃琮豊等人均口頭允諾「無論土地
    如何分割，不會拆除李姵瑢借住的房子」，乃被上訴人如今
    要求伊等擔負拆屋之責，伊等實屬無辜等語，資為抗辯。並
    上訴聲明：（一）原判決廢棄。（二）被上訴人在第一審之
    訴及假執行之聲請均駁回。
三、得心證之理由：　　
(一)被上訴人主張000地號土地前經380號判決分割確定，分割後
    000地號土地為黃琮榆、黃琮豊所有，000之0地號土地為廖
    鄭貴所有，系爭土地上坐落有系爭建物；鄭長成於000年0月
    00日死亡後，上訴人為其全體繼承人等事實，有地籍圖謄本
    、土地登記謄本、土地建物查詢資料、現場照片、原法院民
    事紀錄科查詢表、戶籍謄本、彰化縣和美地政事務所105年5
    月20日和土測字612號、106年2月18日和土測字208號、380
    號判決附卷可稽（見原審卷第17至21、23至28、39、57至63
    、95至105頁），並經原審囑託地政人員至現場履勘測量，
    製有勘驗筆錄（含附圖及照片）及附圖所示土地複丈成果圖
    可參（見原審卷第81至93、135頁），且為上訴人所不爭執
    ，堪信為真實。
(二)被上訴人主張上訴人所有系爭建物無權占有系爭土地，應予
    拆除，並將占用土地返還被上訴人等情，則為上訴人所否認
    ，並以前詞置辯。是本院應審酌者厥為：系爭建物是否為上
    訴人所有？上訴人抗辯系爭建物係徵得分割前000地號土地
    原全體共有人同意興建，非無權占有，是否可採？被上訴人
    依民法第767條第1項前段、中段規定，請求上訴人拆屋還地
    ，有無理由？茲分述如后。
(三)按房屋之拆除，為事實上之處分行為，未經辦理所有權第一
    次登記之建物，僅所有人或有事實上處分權之人，方有拆除
    之權限（最高法院97年度台上字第1101號判決意旨參照）。
    故以房屋無權占有土地，請求拆屋還地者，自須以房屋所有
    權人或事實上處分權人為被告。經查，李姵瑢於原審110年1
    2月16日至現場勘驗時，自陳系爭建物係鄭長成所興建等語
    （見原審卷第83頁）；鄭筑羽亦於其所提答辯狀中自陳：系
    爭建物為82年間加蓋，...鄭長成深信所有土地共有人之口
    頭允諾始加蓋等語（見原審卷第143至145頁），可見系爭建
    物確由鄭長成興建而原始取得所有權。上訴人嗣雖否認上情
    ，辯稱系爭建物是鄭長成的母親拿錢給鄭長成興建的，建造
    系爭建物的原始資金來源是鄭長成的母親等語（見原審卷第
    167、168頁），惟仍自承系爭建物係由鄭長成興建，縱認其
    資金來源係由其母親提供，僅係鄭長成籌措興建系爭建物資
    金之方法，然此不改系爭建物係經鄭長成籌措資金後所興建
    之事實。是認鄭長成因出資興建系爭建物而取得系爭建物所
    有權，嗣鄭長成於000年0月00日死亡後，上訴人即因繼承取
    得系爭建物所有權，上訴人否認其為系爭建物之所有權人乙
    節，委無可採。
(四)按所有人對於無權占有或侵奪其所有物者，得請求返還之。
    對於妨害其所有權者，得請求除去之。民法第767條第1項前
    段、中段定有明文。次按以無權占有為原因，請求返還所有
    物之訴，被告對原告就其物有所有權存在之事實無爭執，而
    僅以非無權占有為抗辯者，原告於被告無權占有之事實，無
    舉證責任。被告應就其取得占有，係有正當權源之事實證明
    之，如不能證明，則應認原告之請求為有理由（最高法院72
    年度台上字第1552號判決意旨參照）。再按98年1月23日修
    正公布前之民法第820條第1項規定：共有物，除契約另有訂
    定外，由共有人共同管理之。又分別共有之各共有人，依其
    應有部分對於共有物之全部有使用收益權，所謂應有部分，
    係指分別共有人得行使權利之比例，而非指共有物之特定部
    分，因此分別共有之各共有人，得依其應有部分之比例，對
    共有物之全部行使權利。但共有人對共有物之特定部分使用
    收益，仍須徵得他共有人全體同意，非謂共有人得對共有物
    全部或任何一部有自由使用收益之權利。如共有人不顧他共
    有人之利益，而就共有物之全部或一部任意使用收益，自屬
    侵害他共有人之權利（最高法院87年度台上字第2043號判決
    意旨參照）。上訴人辯稱：系爭建物興建之初，有徵得分割
    前000地號土地原全體共有人口頭同意，鄭朝欽及被上訴人
    於380號訴訟時亦口頭允諾不會拆除系爭建物等語，然為被
    上訴人所否認。經查，鄭筑羽自承系爭建物於82年間興建，
    系爭土地則係於106年12月20日始因判決共有物分割登記而
    來，有系爭土地登記謄本可稽，可見系爭建物早於系爭土地
    未辦理分割前即已存在；然上訴人並未舉證證明系爭建物占
    有系爭土地有徵得分割前000地號土地之他共有人權全體同
    意（見本院卷第111頁），亦未舉證證明有徵得分割後系爭
    土地之所有權人即被上訴人同意而占有之。此外，上訴人不
    能提出其他證據證明系爭建物有何占用系爭土地之合法權源
    ，自屬無權占有，揆諸前揭說明，被上訴人請求拆除坐落系
    爭土地上之系爭建物，並返還前開土地予被上訴人，自屬有
    據。
四、綜上所述，被上訴人依民法第767條第1項前段、中段規定，
    請求上訴人將坐落系爭土地上如附圖編號甲1、甲2、甲3所
    示系爭建物拆除，並將上開土地交還被上訴人，自屬正當，
    應予准許。從而原審為上訴人敗訴之判決，並無不合。上訴
    論旨指摘原判決不當，求予廢棄改判，為無理由，應駁回上
    訴。
五、本件事證已臻明確，兩造其餘之攻擊或防禦方法及所提之證
    據，經本院斟酌後，認為均不足以影響本判決之結果，爰不
    逐一論列，附此敘明。
六、據上論結，本件上訴為無理由，依民事訴訟法第449條第1項
    、第85條第2項，判決如主文。
中　　華　　民　　國　　111 　年　　8 　　月　　26　　日
　　　　　　　民事第五庭　　審判長法　官　游文科
　　　　　　　　　　　　　　　　　法　官　李慧瑜
　　　　　　　　　　　　　　　　　法　官　吳崇道
正本係照原本作成。
不得上訴。
　　　　　　　　　　　　　　　　　書記官　洪郁淇
　　　　　　　　　　　　　　　　　
中　　華　　民　　國　　111 　年　　8 　　月　　26　　日